【裁判字號】    97,重上,205
【裁判日期】    970819
【裁判案由】    分配表異議之訴
【裁判全文】
臺灣高等法院民事判決                 97年度重上字第205號
上  訴  人  乙○○○
訴訟代理人  張立中律師
            徐南城律師
被 上訴 人  荷商柯華資產管理股份有限公司
法定代理人  甲○○
訴訟代理人  洪榮宗律師
            林鈺珊律師
            林耀琳律師
上列當事人間請求分配表異議之訴事件，上訴人對於中華民國97
年3月21日臺灣新竹地方法院96年度重訴字第125號第一審判決提
起上訴，本院於97年8月5日言詞辯論終結，判決如下：
    主      文
上訴駁回。
第二審訴訟費用由上訴人負擔。
    事實及理由
一上訴人起訴主張：緣訴外人寶祥實業建設股份有限公司（下稱
  寶祥公司）因承攬訴外人中經實業股份有限公司（下稱中經公
  司）、台灣土地重劃股份有限公司（下稱台土公司，二者合稱
  中經等2公司）所有坐落新竹市○村段296地號等31筆土地（重
  測後合併為261地號土地，下稱系爭土地）之新竹市科學城工
  程，並簽訂合建契約（下稱系爭合建契約），寶祥公司自民國
  87年11月2日起進場施作，並於系爭土地上興建工寮，迄至89
  年5月4日止陸續完成整地工程等部分土地上之工作物，支出工
  程款及材料費等計新臺幣（下同）52,576,816元，依89年5 月
  5日修正施行前民法第513條第1項之規定，寶祥公司對系爭土
  地取得法定抵押權，並經原法院94年度拍字第162號裁定（下
  稱拍賣抵押物裁定）確定在案。寶祥公司因積欠伊債務，將系
  爭債權、法定抵押權等權利轉讓予伊，伊因而取得系爭土地之
  法定抵押權。而中經等2公司為供向華僑商業銀行股份有限公
  司（下稱華僑銀行）借款之擔保，以系爭土地設定第一順位本
  金最高限額十億二千萬元抵押權予華僑銀行，嗣華僑銀行聲請
  原法院民事執行處（下稱民事執行處）90年度執字第6922號強
  制執行事件（下稱系爭強制執行事件）拍賣系爭土地後，旋由
  被上訴人受讓華僑銀行對中經等2公司之債權，伊亦聲明行使
  法定抵押權。惟系爭土地拍定後，民事執行處於95年11月9日
  製作分配表，於分配金額下未列入伊，實有違誤，伊既為法定
  抵押權人，自有優先受償之權利。縱認被上訴人之抵押權成立
  時間早於伊之法定抵押權，然伊就系爭土地加工改良，已完成
  多項土地改良之工作物，該土地含有因投入改良成本增益之價
  值，本件得類推適用修正前民法第513條第4項之規定。爰依強
  制執行法第41條之規定，求為將系爭強制執行事件95年10月5
  日分配表列入上訴人之債權本金52,576,816元及利息為第一優
  先分配之債權之判決。
  被上訴人則以：系爭拍賣抵押物裁定係屬非訟事件，無實質之
  確定力，上訴人縱取得拍賣抵押物裁定，亦無從證明其抵押債
  權暨從屬法定抵押權確實存在之實體事項。另法定抵押權之發
  生以其所擔保之債權係依承攬契約而生為前提，不得依約定而
  成立；系爭合建契約非承攬契約，則寶祥公司與中經等2公司
  間無承攬人與定作人之關係，自無由成立法定抵押權。縱認系
  爭合建契約屬承攬關係，系爭法定抵押權亦應以登記為其成立
  要件，上訴人之前手即寶祥公司未就系爭法定抵押權辦理登記
  ，上訴人之法定抵押權自不存在；退步言，縱認系爭法定抵押
  權有效成立，其效力亦不及於系爭土地等語，資為抗辯。
二原審駁回上訴人之請求，上訴人提起上訴，聲明：
  (一)原判決廢棄。
  (二)上廢棄部分，請准將系爭強制執行事件95年10月5日分配表
    列入上訴人之債權本金52,576,816元及利息為第一優先分配
    之債權。
  被上訴人則聲明：上訴駁回。
三上訴人主張前揭事實，提出系爭合建契約書、合建契約協議書
  、建造執照、雜項執照、拍賣抵押物裁定、確定證明書、債權
  轉讓書、分配表、民事執行處函等件為證〔臺灣臺北地方法院
  96年度重訴字第128號卷（下稱臺北地院卷）第7-43頁〕。兩
  造就：(一)系爭土地原係坐落新竹市○村段296地號等31筆土地
  重測後合併，原為中經等2公司共有，應有部分各1/2；(二)中經
  等2公司為供向華僑銀行借款之擔保，於83年9月17日各以系爭
  土地所有權應有部分1/2設定第一順位最高限額十億二千萬元
  抵押權予華僑銀行，存續期間自同日起至113年9月13日止。嗣
  中經等2公司於83年9月23日各向華僑銀行借款四億七千萬元，
  約定於88年3月23日清償，惟屆期未依約清償本息，同意將上
  開借款利息滾入原本，經計算至88年5月31日止，各積欠華僑
  銀行借款491,458,804元，約定應於88年9月23日清償本息，屆
  期仍未依約清償，華僑銀行遂起訴請求台土公司清償上開借款
  本息，獲原審90年度重訴字第78號判決勝訴確定；並聲請對中
  經公司拍賣系爭土地所有權應有部分1/2，經原審89年度拍字
  第210號裁定確定，再以系爭強制執行事件拍賣系爭土地所有
  權全部，上訴人亦聲明行使法定抵押權，旋由被上訴人受讓華
  僑銀行對中經等2公司之債權，迨系爭土地經被上訴人以五億
  五千萬元拍定，民事執行處95年10月5日分配表，以被上訴人
  為第一順位抵押權人，優先受償分配除執行費用及土地增值稅
  等優先債權以外之其餘價金526,859,530元，上訴人雖聲明行
  使法定抵押權，然分配表載明「三、債權人乙○○○受讓自寶
  祥實業股份有限公司者係因房屋建築所生之債權，故其僅對房
  屋有法定抵押權，不及於本件標的，併此敘明」，未獲分配任
  何款項，並定於同年11月9日實行分配，上訴人乃提起本件分
  配表異議之訴；(三)寶祥公司與中經等2公司於86年7月28日訂立
  系爭合建契約後，自87年11月2日起進場施作，陸續完成包括
  整地等部分地上工程等事實不爭執。
四上訴人主張寶祥公司與中經等2公司間訂立之系爭合建契約為
  承攬契約，上訴人受讓寶祥公司對中經公司、台土公司之報酬
  請求權，就系爭土地享有法定抵押權云云。
  (一)按「承攬之工作，為建築物或其他土地上之工作物或為此等
    工作物之重大修繕者，承攬人就承攬關係所生之債權，對於
    其工作所附之定作人之不動產，有抵押權」，修正前民法第
    第513條定有明文，該條之抵押權原屬法定抵押權，不以登
    記為必要，其成立要件為：(一)須為承攬人基於承攬契約關係
    所生之報酬請求權、損害賠償請求權或墊款請求權；(二)須承
    攬之工作為建築物或其他土地上之工作物，或此等工作物之
    重大修繕；(三)須以工作所附之定作人之不動產為標的物。而
    承攬之工作須為建築物或其他土地上之工作物，或此等工作
    物之重大修繕者，所謂「建築物」係指定著於土地上或地面
    下具有頂蓋、牆垣，而足以遮風避雨，供人起居或出入之構
    造物（最高法院63 年第六次民庭庭推總會決議(一)意旨參照
    ）；至「其他土地上之工作物」，則應符合定著物之要件，
    而具獨立性之不動產為限，例如隧道、橋樑、紀念碑等，蓋
    工作物如非獨立之不動產，本即已不得為物權之客體；另「
    此等工作物之重大修繕」，乃係指就工作物為保存或修理而
    程度已達重大者而言，例如房屋之主要樑柱、承重之牆壁等
    。且如承攬人承攬之工作為房屋建築，則承攬人承攬之工作
    既為房屋建築，其就承攬關係所生之債權，即僅對房屋部分
    始有法定抵押權。至房屋之基地，因非屬承攬之工作物（即
    前述(二)承攬之工作為建築物或其他土地上之工作物，或此等
    工作物之重大修繕之要件），自不包括在內（最高法院87年
    度第二次民事庭會議決議參照）。再法定抵押權係於擔保債
    權發生時即同時成立，而同一不動產上設定有抵押權，又有
    修正施行前民法第513條所定之法定抵押權存在時，其順位
    應以各抵押權成立生效之先後為次序（最高法院63年台上字
    第1240號判例、63年度第一次民事庭庭長會議決定(二)要旨參
    照，又該判例、決定雖因與現行民法第513條規定不符經決
    議不再援用，然仍適用修正前民法第513條之規定），換言
    之，即法定抵押權、設定之抵押權，其優先順序以成立之先
    後定其次序（按即次序權）。再89年5月5日修正施行民法第
    513條第4項雖增定「第一項及第二項就修繕報酬所登記之抵
    押權，於工作物因修繕所增加之價值限度內，優先於成立在
    先之抵押權」，然依民法債編施行法第一條：「民法債編施
    行前發生之債，除本施行法有特別規定外，不適用修正施行
    後之規定……」之規定，89年5月5日修正施行增訂之民法第
    513條第4項規定，民法債編施行法無溯及既往之特別規定，
    立法修正意旨顯係有意排除溯及既往之適用，以維持法律秩
    序之安定性，故修正施行前承攬人因承攬契約關係發生之承
    攬報酬請求權、損害賠償請求權或墊款請求權之債，自不適
    用上開修正施行後增訂之民法第513條第4項之規定，更無類
    推適用之餘地。
  (二)經查，依系爭合建契約前言載「茲為甲方 (中經等2公司)
    提供土地由乙方 (寶祥公司)出資興建房屋合作事宜，經雙
    方同意訂定契約條款如後…第二條：合建方式及分配：(一)合
    建方式：甲、乙雙方合意由甲方提供土地，乙方出資負責工
    程興建，並以土地、房屋分別出售，甲方出售土地，乙方出
    售房屋之方式合作興建。(二)分配方式：……甲方取得總銷售
    金額之百分之五十五為土地總值，乙方取得總銷售金額之百
    分之四十五為房屋總值……第四條：雙方責任：(一)本約雙方
    合作興建房屋，甲方除提供本約所載第1條之土地外，不負
    擔任何建築費用……(三)甲乙方雙方依本約第二條第二項分配
    方式，於房地出售時分別各自開立房屋或土地發票予買受人
    」等情（臺北地院卷第8-9頁），可知縱認系爭合建契約為
    承攬契約（被上訴人就契約性質尚有爭執），顯然該承攬契
    約承攬人即寶祥公司承攬之工作為房屋之建築（新建），非
    其他土地上之工作物或此等工作物之重大修繕，則寶祥公司
    就此承攬關係所生之承攬報酬請求權或損害賠償權等債權，
    即僅對房屋部分始有法定抵押權，至房屋之基地，因非屬承
    攬之工作物，自不包括在內。從而，上訴人受讓寶祥公司對
    中經等2公司之承攬報酬請求權或損害賠償權，因寶祥公司
    未完成房屋之興建，系爭強制執行事件定於95年11月9日實
    行分配之95年10月5日分配表分配之款項，乃係拍賣系爭土
    地所得之價金，上訴人就系爭土地自無何法定抵押權可言。
  (三)又所謂最高限額抵押權，係指債權人對於債務人一定範圍內
    之不特定債權，預定一最高限額，而由債務人或第三人提供
    不動產予以擔保。又此最高限額抵押權乃抵押權之一種，自
    有民法第八百六十五條所定抵押權次序依登記之先後定之規
    定之適用（按修正增定之民法第881條之17則明定為準用）
    。至最高限額抵押權之確定，則係指最高限額抵押權所擔保
    之債權歸於確定，意即最高限額抵押權所擔保之一定範圍內
    不特定債權，因一定事由之發生，而歸於具體特定而言，例
    如最高限額抵押權如就其所擔保之債權約定應確定之期日者
    ，於該期日屆至時，最高限額抵押權即歸於確定，並使最高
    限額抵押權之擔保債權歸於確定，而於不逾最高限額範圍內
    ，均得行使優先受償權。換言之，最高限額抵押權之成立生
    效與普通抵押權並無不同，且同一不動產上同時設定數抵押
    權者（不論數抵押權係普通抵押權或最高限額抵押權），其
    次序即應依登記之先後定之，所不同者，乃最高限額抵押權
    ，係債權人對於債務人一定範圍內之不特定債權，預定一最
    高限額，而由債務人或第三人提供不動產予以擔保，故此預
    定最高限額一定範圍內之不特定債權，即為最高限額抵押權
    所擔保之債權，而於最高限額抵押權確定時，使該預定最高
    限額一定範圍內之不特定債權歸於確定，並有依登記次序之
    優先受償權。查被上訴人受讓之第一順位最高限額抵押權於
    83年9月23日即登記成立生效，則縱寶祥公司就系爭土地於
    89年3月間取得修正施行前民法第513條之法定抵押權，其法
    定抵押權順位（即次序權）亦在被上訴人受讓之第一順位最
    高限額抵押權之後，已如上述。至華僑銀行於89年5月16 日
    後始分別向中經等2公司請求清償或聲請強制執行，係最高
    限額抵押權之確定或實行，上訴人認係最高限額抵押權之成
    立生效，洵無足採。
  (四)上訴人又主張本件應類推適用現行民法第513條第4項之規定
    云云，然上訴人自始至終均主張其所受讓寶祥公司對訴外人
    中經等2公司之承攬報酬請求權或損害賠償權債權，係89年5
    月5日民法第513條修正施行前即已成立生效，依民法債編施
    行法第一條規定應適用修正施行前民法第513條法定抵押權
    之規定云云，姑不論寶祥公司完成之部分整地工程是否符合
    所謂土地上工作物之重大修繕要件，惟89年5月5日修正施行
    後增訂之民法第513條第4項承攬人就修繕報酬所登記之抵押
    權，於工作物因修繕所增加之價值限度內，優先於成立在先
    之抵押權之規定，民法債編施行法既無溯及既往之特別規定
    ，本件自無從適用該修正施行後增訂之民法第513條第4項之
    規定，更無類推適用之餘地，上訴人上開辯解，亦屬無據。
  (五)以上，依上訴人之主張，寶祥公司承攬之工作為房屋建築（
    新建），則其就此承攬關係所生之承攬報酬請求權或損害賠
    償權等債權，至多僅對房屋部分始有法定抵押權，就系爭土
    地自無何法定抵押權可言。上訴人雖主張寶祥公司對系爭土
    地已取得法定抵押權，且經拍賣抵押物裁定確定在案云云，
    然拍賣抵押物裁定，核屬非訟事件，縱已確定，亦無實質確
    定力，本院自不受其拘束。又上訴人於系爭強制執行事件係
    主張行使法定抵押權而聲明參與分配，未提出其他執行名義
    ，且其就系爭土地既無法定抵押權，則前揭分配表未將上訴
    人主張對中經等2公司之債權52,576,816元列入分配，並於
    分配表載明「三. 債權人乙○○○受讓自寶祥實業股份有限
    公司者係因房屋建築所生之債權，故其僅對房屋有法定抵押
    權，不及於本件標的，併此敘明」，核無不合；況上訴人縱
    對系爭土地取得法定抵押權，其法定抵押權順位（即次序權
    ）亦在被上訴人受讓之第一順位最高限額抵押權之後，而系
    爭土地拍得價金已不足清償被上訴人之抵押債權額，上訴人
    亦無從獲分配任何款項，則系爭強制執行事件之前開分配表
    ，縱未將上訴人主張之債權52,576,816元列入分配，然仍與
    上訴人無法獲分配任何款項之結論，並無不同。
五綜上所述，上訴人依強制執行法第41條之規定，請求將臺灣新
  竹地方法院90年度執字第6922號強制執行事件95年10月5日分
  配表列入上訴人之債權本金52,576,816元及利息為第一優先分
  配之債權，於法無據，應予駁回。原審為上訴人敗訴之判決，
  核無不合。上訴意旨指摘原判決不當，求予廢棄改判，為無理
  由，應予駁回。
六本件因事證已臻明確，兩造其餘攻擊、防禦方法及所為之立證
  ，經審酌後認與判決之結果不生若何影響，無庸再逐一予以論
  列，合併敘明。
據上論結，本件上訴為無理由，依民事訴訟法第449條第1項、第
78條，判決如主文。
中    華    民    國    97    年    8     月    19    日
                    民事第十六庭
                        審判長法  官 沈方維
                              法  官 王淇梓
                              法  官 湯美玉
正本係照原本作成。
如不服本判決，應於收受送達後20日內向本院提出上訴書狀，其
未表明上訴理由者，應於提出上訴後20日內向本院補提理由書狀
（均須按他造當事人之人數附繕本）上訴時應提出委任律師或具
有律師資格之人之委任狀；委任有律師資格者，另應附具律師資
格證書及釋明委任人與受任人有民事訴訟法第466條之1第1項但
書或第2項（詳附註）所定關係之釋明文書影本。
中    華    民    國    97    年    8     月    20    日
                              書記官 蕭進忠
附註：
民事訴訟法第466條之1（第1項、第2項）：
對於第二審判決上訴，上訴人應委任律師為訴訟代理人。但上訴
人或其他法定代理人具有律師資格者，不在此限。
上訴人之配偶、三親等內之血親、二親等內之姻親，或上訴人為
法人、中央或地方機關時，其所屬專任人員具有律師資格並經法
院認為適當者，亦得為第三審訴訟代理人。


司法院資訊處製作；財團法人民間司法改革基金會備份。
